臺灣高等法院刑事判決
上　訴　人　臺灣臺北地方法院檢察署檢察官
上　訴　人
即　被　告　乙○○
　　　　　　丙○○
　　　　　　甲○○
上列上訴人因被告詐欺案件，不服臺灣臺北地方法院95年易字第
2900號，中華民國96年1月30日第一審判決（起訴案號：臺灣臺
北地方法院檢察署94年偵緝字第2004號、第2044號），提起上訴
，本院審理中，檢察官移送併辦（併辦案號：臺灣基隆地方法院
檢察署96年偵字第1270號）本院判決如下：
    主  文
原判決撤銷。
乙○○、丙○○、甲○○共同連續意圖為自己不法之所有，以詐
術使人將本人之物交付，乙○○處有期徒刑伍月；丙○○處有期
徒刑肆月；甲○○處有期徒刑伍月，如易科罰金均以銀元佰元
即新臺幣玖佰元折算壹日。
    事  實
一、乙○○曾犯詐欺罪，經臺灣基隆地方法院83年易字第389號
    判決有期徒刑4月，緩刑3年確定；再犯詐欺罪，經臺灣嘉義
    地方法院88年訴字第509號判決有期徒刑5年6月確定，於民
    國（下同）89年2月24日入監執行，其刑期應至93年10月26
    日，惟於91年12 月3 日縮短刑期假釋出監。
二、甲○○係商億貿易有限公司（設臺北市松山區○○○路7號
    4樓之一，下稱商億公司）之負責人，丙○○係商億公司之
    總經理，乙○○則係商億公司之業務經理，渠等明知商億公
    司於93年2月間，開立之支票已無法於票據到期日按時兌現
    ，並無資力從事業務行為，三人竟共同意圖為自己不法之所
    有，基於概括之犯意，先由乙○○於93年4月下旬間，向禾
    聯國際股份有限公司（下稱禾聯公司）之業務人員劉明輝佯
    稱，商億公司欲與禾聯公司長期合作，簽訂經銷合約，於洽
    談經銷過程中，先訂購新臺幣（下同）63,000元之冷氣空調
    設備，使禾聯公司陷於錯誤，誤以為商億公司確有誠意要與
    禾聯公司長期合作，並於同年4月下旬某日出貨與商億公司
    ，而甲○○則開立93年5月31日到期之支票用以取信禾聯公
    司，且因乙○○佯稱商億公司將與禾聯公司長期合作，為採
    買方便，希望成為禾聯公司之經銷商，使禾聯公司誤信為真
    ，而於同年5月5日與甲○○及丙○○簽訂經銷合約，隨即分
    別於93年5月3日、同年月8日、同年月10日、同年月12日及
    同年月14日，各自訂購冷氣空調設備各4臺、8臺、6臺、8
    臺、8臺，每次價金各為28,650元、77,799元、41,700元、
    93,599元、61,500元，大量訂購冷氣空調設備（此五次共30
    3,248元，連同第一次之63,000元，合共366,248元），惟商
    億公司所開立支付第一次與禾聯公司交易之63,000元支票，
    於93年5月31日到期後退票，致完全未給付上開款項，嗣經
    禾聯公司至商億公司追討，商億公司已人去樓空，始知受騙
    。
三、案經禾聯公司告訴，臺北市政府警察局大安分局報告移送臺
    灣臺北地方法院檢察署檢察官偵查起訴，暨移送併案審理。
    理  由
一、上訴人即被告乙○○、丙○○、甲○○三人均否認詐欺取財
    犯行，乙○○辯稱：向禾聯公司訂購之冷氣空調設備確有賣
    給一般民間客戶，價金亦交給公司，不知公司為何未付款給
    禾聯公司云云；丙○○辯稱：伊是商億公司股東兼總經理，
    但業務都是乙○○在處理，有出面簽經銷合約，但進貨及銷
    貨的事都未經手，是公司經營虧本，不是故意騙告訴人云云
    ；甲○○辯稱：自禾聯公司所進的冷氣都是賣給一般家庭，
    是營運不好，週轉困難而無法支付票款，沒有故意詐騙云云
    。
二、經查：
    (1)證人即禾聯公司職員劉明輝證於偵查中結證稱（被告以外
      之人於審判外之陳述，被告均無表示意見，劉明輝之陳述
      得為證據，具有證據能力）：與商億公司接洽的人是我，
      在這之前與商億公司完全沒有接觸，最初是乙○○自稱商
      億公司永安分公司經理，談簽經銷合約的事，有談到經銷
      條件、保證的事項，第二次是與甲○○、丙○○、乙○○
      見面，簽經銷合約，因為趕著出貨，我看商億公司還算正
      常，從4月下旬到5月中陸續出貨，是在5月初跟商億公司
      董事長甲○○，總經理丙○○簽經銷合約，到5月中聽同
      行說這間公司有狀況，我趕快跑去看，公司就關閉了等語
      （見偵字卷第59頁、偵緝2004號卷第26頁），並有禾聯公
      司客戶應收款對帳單、銷貨單、統一發票及商億公司支票
      與退票理由單、經銷合約等附卷可證（見偵字卷第22頁至
      第29頁、第43頁至第45頁），而被告甲○○及丙○○亦不
      否認有出面與禾聯公司簽訂經銷合約一事，被告三人亦不
      否認有自禾聯公司購入30餘萬元冷氣空調設備一節，顯見
      證人劉明輝指述與事實相符，被告三人確有多次向禾聯公
      司訂購冷氣空調設備未付款之事，堪以認定。
    (2)雖被告等人辯稱：所訂購之冷氣確實有賣出，貨款亦有收
      足，僅是尚未付給禾聯公司前，錢先用去繳其他欠款，並
      無故意詐欺云云。惟事發時間為4、5月間，當時臺灣氣候
      尚無安裝冷氣之眾多需求，被告三人自93年4月下旬起至
      同年5月中旬止，先後分6次進貨，共進35臺冷氣，於同年
      5 月下旬證人劉明輝發現被告等人財務有問題時，竟已無
      任何冷氣空調設備留在商億公司，被告三人銷貨速度之快
      ，顯與尚無冷氣大量需求之常情有違，且被告三人對所購
      入冷氣究竟出售予何人，迄今仍無法交待，堪認被告三人
      所購入之冷氣並不是以正常交易方式出售，而是賤價變現
      出售，故被告三人顯有不法所有意圖甚明，否則若是正常
      交易，被告三人既有收取價金，自可將所收取之價金用以
      支付貨款，豈會有無能力支付貨款之情況發生？
    (3)再商億公司於93年2月間及4月間有支票退補的記錄，至93
      年5月17日起即開始退票成為拒絕往來戶，此有法務部票
      據信用資訊連結作業表一份可憑（見原審卷第15頁至第18
      頁），顯見商億公司自93年2月起即開始資金緊缺，週轉
      有困難，雖均是被告乙○○向禾聯公司進貨，惟被告丙○○與甲○○於93年5月5日均出面與禾聯公司簽訂經銷合約
      ，當時被告甲○○為商億公司之董事長，被告丙○○為商
      億公司之總經理，就商億公司資金短缺，無法正常運作之
      事，已知之甚稔，當明知已無能力與禾聯簽訂經銷契約甚
      明，竟隱瞞商億公司無能力經營業務之情事，而仍與禾聯
      公司簽訂經銷合約，使禾聯公司不斷出貨予商億公司，被
      告三人顯有施用詐術之行為，再禾聯公司若知商億公司財
      務發生困難，以禾聯公司從未與商億公司交易之情形，斷
      不可能與被告等人交易，是禾聯公司顯有陷於錯誤甚明。
      再進貨縱使是被告乙○○所為，但被告甲○○、丙○○既
      為公司負責人及總經理，已明知公司財務狀況吃緊，仍出
      面簽訂銷售合約，且任憑乙○○無限制進貨，不加以管控
      ，被告丙○○、甲○○二人當能預見乙○○之訂貨，商億
      公司負有支付貨款之義務，豈有於未考量商億公司要如何
      支付貨款之情況下，任憑被告乙○○隨意進貨之理？是被
      告甲○○、丙○○與被告乙○○顯有不法所有之共同犯意
      聯絡甚明，被告丙○○空以全係被告乙○○進貨為由，推
      卸責任，被告甲○○、乙○○則以進貨確有正常出售，此
      為單純民事糾紛為由辯解，均不足採，本案事證明確，被
      告三人犯行堪以認定。
三、被告行為後，刑法業於94年2月2日修正公布，自95年7月1日
    施行，依修正後刑法第2條第1項規定，行為後法律有變更者
    ，適用行為時之法律，但行為後之法律有利於行為人者，適
    用最有利於行為人之法律。此條規定係規範行為後法律變更
    所生新舊法律比較適用之準據法，本身尚無新舊法比較之問
    題，於新法施行後，應一律適用新法第2條第1項之規定，為
    「從舊從輕」之比較。又刑法第339條第1項詐欺取財罪規定
    ，法定刑為5年以下有期徒刑、拘役或科或併科銀元1000元
    以下罰金，依修正後之刑法第33條第5款：「主刑之種類如
    下：五、罰金：新臺幣一千元以上，以百元計算之」之規定
    ，所得科處之罰金刑最低為新臺幣1,000元；然依被告行為
    時之刑法第33條第5款規定之罰金最低額銀元1元計算，該罪
    之罰金刑最低額僅為新臺幣3元，比較上述修正前、後之刑
    罰法律，自以刑法修正施行前即被告行為時關於罰金刑之法
    律較有利於被告；且修正後之刑法刪除第56條關於連續犯之
    規定，本件被告所犯多次詐欺取財犯行之連續犯關係，依修
    正前即行為時之規定，應以一罪論，而修正後之刑法既已刪
    除連續犯之規定，則所犯上述各罪應依數罪併罰之規定分論
    併罰，比較新舊法之規定，修正後之規定並非較有利於被告
    。再刑法第41條關於易科罰金之規定，亦經修正，罰金罰鍰
    提高標準條例第2條前段，也已刪除，易科罰金折算標準，
    依刪除前之罰金罰鍰提高標準條例第2條前段規定，就其原
    定數額提高為100倍折算1日，則易科罰金折算標準，應以銀
    元300元折算1日，經折算為新臺幣後，應以新臺幣900元折
    算為1日，95年7月1日施行之刑法第41條第1項前段則規定：
    「犯最重本刑為5年以下有期徒刑以下之刑之罪，而受6個月
    以下有期徒刑或拘役之宣告者，得以新臺幣1000元、2000元
    或3000元折算一日，易科罰金。」經比較新舊法，及已刪除
    之罰金罰鍰提高標準條例第2條規定，新修正之刑法第41條
    第1項對被告較為不利，依新修正之刑法第2條第1項規定，
    應適用被告行為時之刑法第41條第1項前段規定，定易科罰
    金折算之標準。
四、核被告三人所為，係犯修正前刑法第339條第1項詐欺取財罪
    ，被告三人間有犯意聯絡及行為分擔，皆為共同正犯，被告
    三人先後多次犯行，時間緊接，以同一方式反覆為之，所為
    係犯罪構成要件相同之罪，顯係基於概括犯意為之，依修正
    前刑法第56條規定為連續犯，均應以一罪論，併均依法加重
    其刑。
五、原審對被告三人論罪科刑，固非無見。惟被告三人已與告訴
    人和解，先行償還11萬5千元，餘款分期償還中，此有和解
    書一份在卷足憑，原審未及審酌，原判決尚屬無可維持，被
    告三人提起上訴否認犯罪並無理由，檢察官以原併辦部分應
    成立連續犯而對乙○○上訴，亦無可採（詳如後述），惟原
    判決既屬無可維持，應由本院將原判決撤銷改判。審酌被告
    三人所得金額非鉅、已和告訴人達成和解、被告乙○○是出
    面訂貨者、被告甲○○是公司負責人較被告丙○○更清楚公
    司狀況及購入貨物流向，兼衡渠等犯罪之動機、目的、手段
    及犯後態度等一切情狀，量處如主文第二項所示之刑，並諭
    知易科罰金之折算標準如主文之所示。
六、檢察官移送併辦意旨略以：乙○○夥同戴旭朝、呂建順及蔣
    英世，於93年3月8日起至同月31日，由戴旭朝、呂建順及蔣
    英世申請支票，交由乙○○向奧柏資訊股份有限公司等人大
    量進貨，再將所購入財物賤價出售詐得財物，涉犯詐欺取財
    而移送併辦。因併辦部分之共犯與本案共同犯罪之犯罪集團
    人員全然不同，且本案原有正式經營業務之「商億公司」存
    在，係商億公司經營困難後才發生此事，而移送併辦部分，
    自始即為空頭公司，二案犯罪情節不同，故本院認本案與臺
    灣基隆地方法院檢察署移送併辦部分，犯罪手法不同，無連
    續犯裁判上一罪關係，移送併辦部分，本院無從併予審酌，
    應退回檢察官另行處理，附此敘明。
據上論斷，應依刑事訴訟法第369條、第364條、第299條第1項前
段，刑法第2條第1項、第28條、修正前刑法第56條、第339條第1
項、第41條第1項前段、罰金罰鍰提高標準條例第1條前段、已廢
止之罰金罰鍰提高標準條例第2條，現行法規所定貨幣單位折算
新臺幣條例第2條，判決如主文。
本案經檢察官劉斐玲到庭執行職務。
中　　華　　民　　國　　96　　年　　5 　　月　　 8　　日
                  刑事第十一庭審判長法  官  張連財
                          　  　　　法　官  楊照男
　　                                法  官  林明俊
以上正本證明與原本無異。
不得上訴。
  　                                書記官  蕭詩穎
中　　華　　民　　國　　96　　年　　5 　　月　　11　　日
論附本罪論罪科刑法條全文：
刑法第339條第1項
意圖為自己或第三人不法之所有，以詐術使人將本人或第三人之
物交付者，處5年以下有期徒刑、拘役或科或併科1千元以下罰金
。
